---
title: PAC_1
author: "Laia Ortega i Flores"
date: "2025-03-25"
output:
  pdf_document:
    latex_engine: xelatex
  html_document: default
---


```{r setup, include=FALSE}
# Afegeixo això perque el tamany de tots els gràfics sigui el mateix
knitr::opts_chunk$set(
  echo = TRUE,
  fig.width = 5, 
  fig.height = 3)
```

# Sobre R Markdown

Benvingut/da al Rmd la PAC 1.
Abans de començar, establiré working directory i packages que necessitare. 

```{r}
setwd("C:/Users/laia/Desktop/Master-UOC/ADOmiques/PAC_1")

# Carrego les llibreries necessaries
library("SummarizedExperiment")
library("limma")
library("ggplot2")
library("dplyr")
library("pheatmap")
library("readxl")
```


# Anàlisi de dades
## Preparació de dades

Es carreguen les dades i fem parsing
```{r}
# Llegirem l'excel i fem que les dades siguin en format dataframe
raw_data <- read_xlsx("TIO2+PTYR-human-MSS+MSIvsPD.XLSX", sheet = 1) %>% as.data.frame()
metadata_pagina <- read_excel("TIO2+PTYR-human-MSS+MSIvsPD.XLSX", sheet = 2)


# Agafo les columnes "grup" de la pagina de metadades
metadata <- metadata_pagina[, c("Sample...1", "Phenotype")]


# Em quedare les dades que ens interessen
dades <- raw_data[, c("SequenceModifications", 
                      "M1_1_MSS", 
                      "M1_2_MSS", 
                      "M5_1_MSS", 
                      "M5_2_MSS",
                      "T49_1_MSS", 
                      "T49_2_MSS", 
                      "M42_1_PD", 
                      "M42_2_PD", 
                      "M43_1_PD", 
                      "M43_2_PD",
                      "M64_1_PD", 
                      "M64_2_PD")]

# Tenim dades duplicades, fare la mitjana
dades <- dades %>%
  group_by(SequenceModifications) %>%
  summarise(across(everything(), mean, na.rm = TRUE))

# converteixo la primera columna en rownames
dades <- as.data.frame(dades)
rownames(dades) <- dades$SequenceModification
dades <- dades[, -1]

# Comprovem que les dades estiguin be
head(dades, 3)
```

Un cop tenim les dades carregades i arreglades creem l'objecte summarizedExperiment
```{r}
# Necessitare dos valors, nom i grups
# Noms contindrà els id de cada modificació
noms <- colnames(dades)

# Grups servirà per dividir les dades entre MSS i PD
grups <- sub(".*_(.*)$", "\\1", noms)

#Ara faig un dataframe on es miren les dades amb la classificació de grups
dataframe_metadata <- data.frame(
  mostra_ID = noms,
  grup = factor(grups)
)

# Ara podem veure si les dades s'han classificat correctament
head(dataframe_metadata, 3)

# Amb el dataframe anterior, podem crear summarized experiment deixo els noms de assay i colData com al exemple
se <- SummarizedExperiment(
  assays = list(counts = as.matrix(dades)),
  colData = dataframe_metadata
)

# Primera observació del se
se

```

## Summary
Ara ja podem començar a fer una mica d'anàlisi

```{r}
# Veiem les 3 primeres rows de Se, l'assay
head(assay(se), 3)

# Veiem les 3 primeres rows de Se, la colData
head(colData(se), 3)
summary(assay(se))
```

## Anàlisi abundància entre MSS i PD

Ho faig mitjançant un limma anàlisi i ho represento amb un volcanoplot

```{r}
# Fem la matriu amb les dades de assay
matriu <- assay(se)
# Prepraració de les dades de la metadata
metadata_prep <- colData(se)

# Ara comprovem que els noms de les dades de la matriu son tots diferents
rownames(matriu) <- rownames(se)

# Creem la matriu de disseny de limma 
matriu_disseny_limma <- model.matrix(~ 0 + metadata_prep$grup)
colnames(matriu_disseny_limma) <- c("MSS", "PD")

#Ara miro la matriu 
print(matriu_disseny_limma)
```

El següent pas, es aplicar el model liniar

```{r}
model_liniar <- lmFit(matriu, matriu_disseny_limma)

# Faig la amtriu de contrast MSS vs PD
matriu_contrast <- makeContrasts(MSS_vs_PD = MSS - PD, levels = matriu_disseny_limma)

# Ara aplico el contrast 
model_contrastat <- contrasts.fit(model_liniar, matriu_contrast)

# Apliquem el model estdístic de Bayes
model_contrastat <- eBayes(model_contrastat)

# Ara mirem els fosfopeptids que estan diferenciats per abundància
resultats_model <- topTable(model_contrastat, coef = "MSS_vs_PD", adjust = "fdr", number = Inf)

# Veiem els resultats
head(resultats_model)

```

Generem un Volcanoplot on es vegi el que s'ha obtingut

```{r}
# Filtrem els valors amb un p < 0.05
resultats_model$significatiu <- ifelse(resultats_model$adj.P.Val < 0.05, "Significatiu", "No significatiu")

# fem un volcanoplot amb les dades Significants
ggplot(resultats_model, aes(x = logFC, y = -log10(adj.P.Val), color = significatiu)) +
  geom_point(alpha = 0.7, size = 3) +
  scale_color_manual(values = c("#D5B942", "#2A9D8F")) +
  geom_vline(xintercept = c(-1, 1), linetype = "dashed") +
  geom_hline(yintercept = -log10(0.05), linetype = "dashed") +
  theme_minimal() +
  labs(title = "Volcano Plot",
       x = "Log Fold Change (MSS vs PD)", 
       y = "-log10(P-valor ajustat)")


```

## PCA

Seguint els apunts, farem un PCA de les nostres dades

```{r}
# Observo algunes dades que no tenen variànça, aixi que comprovem i arreglem

comprovar_varianca <- apply(assay(se), 1, var, na.rm = TRUE)
sum(comprovar_varianca == 0)

# Trobem 2 fosfolipids que no han tingut canvi, els treiem per fer el PCA
dades_no_var <- assay(se)[comprovar_varianca > 0, ]
dim(dades_no_var)

#Ara podem fer el PCA per veure les agrupacions de mostres dels fosfolipids
pca <- prcomp(t(dades_no_var), scale = TRUE)

#Ara fem un dataframe epr poder representar-ho en un ggplot
pca_dades <- data.frame(
  Mostra = colnames(se),
  PC1 = pca$x[, 1],
  PC2 = pca$x[, 2],
  Grup = colData(se)$grup
)

#Representació en un plot
ggplot(pca_dades, aes(x = PC1, y = PC2, color = Grup, label = Mostra)) +
  geom_point(size =2) +
  geom_text(vjust = -1) +
  theme_minimal() +
  labs(title = "PCA d'abundància de fosfopèptids", x = "PC1", y = "PC2")


```